臺灣高等法院刑事判決　　　　　　　　　　　　　九十二年度上易字第二三七一號
　　上　訴　人　臺灣臺北地方法院檢察署檢察官
　　被　　　告　柯萬達
　　　　　　　　原名丙○○）.
右上訴人因被告妨害自由案件，不服臺灣臺北地方法院九十一年度易字第一一三四號
，中華民國九十二年二月二十五日第一審判決（起訴案號：臺灣臺北地方法院檢察署
九十一年度偵字第四七九三號），提起上訴，本院判決如左：
    主  文
上訴駁回。
    理  由
一、公訴意旨略以：甲○○（被訴詐欺取財部分另行審結）意圖為自己不法之所有，
    於民國九十年九月二十二日上午十一時三十分許，在台北市○○路○段五十一號
    光華商場地下室，向柯萬達（已改名柯萬達，惟因案發當時尚未改名，以下仍稱
    丙○○）佯裝兜售「株羅紀公園」ＶＣＤ，將一張空白光碟片以新台幣（下同）
    一千元之代價售予丙○○，嗣丙○○返家試行播放後始知受騙。丙○○因不甘受
    損，遂於同日下午一時許，返回上址光華商場尋獲甲○○，甲○○見狀欲逃離現
    場之際，丙○○為避免甲○○逃逸，即將甲○○壓制在地上，妨害甲○○行使權
    利，因認被告丙○○涉有刑法第三百零四條第一項之強制罪嫌云云。
二、按犯罪事實應依證據認定之，無證據不得推定其犯罪事實。又不能證明被告犯罪
    或其行為不罰者，應諭知無罪之判決，刑事訴訟法第一百五十四條、第三百零一
    條第一項分別定有明文。所謂認定犯罪事實之證據，係指足以認定被告確有犯罪
    行為之積極證據而言，該項證據自須適合於被告犯罪事實認定，始得採為斷罪資
    料，如未能發現相當證據，或證據不足以證明，自不能以推測或擬制之方法，為
    裁判基礎，最高法院二十九年度上字第三一○五號、四十年台上字第八六號判例
    可資參照。本件公訴人認被告涉有右揭犯行，無非係以告訴人甲○○之告訴，及
    被告明知附近有警察在場，竟未請求警察協助而自行找甲○○處理並妨礙其權利
    ，與自助行為之要件不合云云為其論據。
三、訊據被告丙○○堅決否認右揭犯行，辯稱：其在光華商場向甲○○及劉俊廷購買
    盜版ＶＣＤ，回家後發現係空白片而與友人乙○○前往光華商場，熟知劉俊廷一
    看到渠等便跑掉，甲○○準備逃跑時，其為了要取回被騙的錢，才將甲○○撲倒
    在地等語。經查：
（一）、按為保護自己權利，對於他人之自由或財產施以拘束、押收或毀損者，不負
        損害賠償之責。但以不及受法院或其他有關機關援助，並非於其時為之，則
        請求權不得實行或其實行顯有困難者為限，民法第一百五十一條定有明文，
        又依法令之行為不罰，刑法第二十一條第一項亦有規定。
（二）、本件告訴人甲○○將空白ＶＣＤ以一千元代價販賣予被告，致被告受有財產
        上之損害，嗣經被告發覺前往尋找甲○○時，索賠無果，甲○○意欲逃跑，
        始遭被告撲倒在地等情，業據告訴人甲○○於原審訊問時供認屬實（見原審
        九十一年十月一日訊問筆錄），核與證人乙○○證稱：其當天與丙○○至光
        華商場購買ＶＣＤ，回家發現均為空白片，便折回光華商場，看見賣渠等Ｖ
        ＣＤ的人在那邊，因為其中一人跑掉，伊先去追，留被告與甲○○在現場等
        部分情節相符（見上開偵查卷第五十六頁），足見被告係為保護自己之權利
        始對甲○○之自由為拘束。雖被告坦承當時交通警察就在前面路中央，然渠
        復陳稱若不即時將甲○○撲倒，甲○○自會逃逸而無法行使其請求權，此由
        證人乙○○證稱劉俊廷跑走沒追到等情即知（見上開偵查卷第五十六頁），
        故被告所為自屬於不及受法院或其他有關機關援助，並非於其時為之，則請
        求權不得實行或其實行顯有困難者之情形，符合民法第一百五十一條自助行
        為之要件，又被告之妨害甲○○自由行為既屬依法令之行為，依刑法第二十
        一條第一項規定阻卻違法而不予處罰，揆諸前揭說明，自應為無罪之諭知。
四、原審為被告無罪之諭知，並無不當，公訴人上訴意旨略以：惟按國家設置法院及
    其他有關機關，係希冀人民間發生糾紛時，得以和平及正當程序之方式解決，期
    以避免人民任意以己意強制實現其可能尚屬未明之權利，反使糾紛無法得到有效
    之解決，因此當人民對於其權利之狀態尚未臻明確之際，自應首先透過有關機關
    之協助及法定之程序確定其權利，再據以實現其權利，否則任由人民藉己力實現
    其權利將無法適當地維持法律應有之基本秩序。雖民法第一百五十一條規定「為
    保護自己權利，對於他人之自由或財產施以拘束、押收或毀損者，不負損害賠償
    之責。」，惟同條但書亦規定「以不及受法院或其他有關機關援助，並非於其時
    為之，則請求權不得實行或其實行顯有困難者為限。」。是本件應審究者係被告
    丙○○之行為是否合於該條但書之規定，經查，被告發現其所購得之光碟片係空
    白之光碟片，則販賣該光碟片之甲○○所為已涉犯刑法之詐欺罪嫌，是被告理應
    先向偵查犯罪有關機關請求協助，其捨正當途徑不為，而自行前去尋找甲○○要
    求處理，已有不當。又原審認：本件告訴人甲○○將空白ＶＣＤ以一千元代價販
    賣予被告，致被告受有財產上之損害，嗣經被告發覺前往尋找甲○○時，甲○○
    見狀即欲逃跑，始遭被告撲倒在地上等情，業據告訴人甲○○於本院訊問時供認
    屬實（見本院九十一年十月一日訊問筆錄），核與證人乙○○證稱：其當天與丙○○至光華商場購買ＶＣＤ，回家發現均為空白片，便折回光華商場，看見賣渠
    等ＶＣＤ的人在那邊，因為其中一人跑掉，其先去追，留被告與甲○○在現場等
    部分情節相符云云。惟查，甲○○係當庭證稱：「我說我要幫他處理，帶他去試
    片，但他不要，我就說那我把錢還給你，丙○○說不要，因為他把我帶走，我會
    怕。」等語，又證人乙○○則係證稱：「其當天與丙○○至光華商場購買ＶＣＤ
    ，回家發現均為空白片，便折回光華商場，看見賣渠等ＶＣＤ的人在那邊，『我
    們跟他們說：他們不誠實，要向他們要回二千元』，因為其中一人跑掉，其先去
    追，留被告與甲○○在現場等語。」，是證人甲○○及乙○○二人之證述，均非
    原審所認「嗣經被告發覺前往尋找甲○○時，『甲○○見狀即欲逃跑』，始遭被
    告撲倒在地等情」。因此，被告前去光華商場找尋甲○○處理時，二人曾有交談
    之情形，雙方從容以對，則被告當時即無急迫之情狀可言，且被告亦明知附近有
    警察在場，則其當時亦未請求警察協助，或曾請求警察協助而遭拒之情狀，是其
    主觀上並無欲請求有關機關協助之意，而行為之初即係欲以己力加以處理，至為
    明顯。從而，被告丙○○之行為自不合於自助行為之規定，亦無行使自助行為之
    必要性。綜上說明，原審判決明顯有悖於事實及論理依據之說詞，而認定被告無
    罪，至為明顯云云，固非無見，然被告購買ＶＣＤ及索賠時，並不認識告訴人，
    且證人乙○○於本院審理時亦稱：「（買光碟的位置是固定的店面？）沒有，是
    流動的，在樓梯口那邊兜售，不是固定的商店，也不是攤販」等語（見本院九十
    二年十月二十七日審理筆錄）。則被告回至光華商場，與告訴人理論無果，見告
    訴人意欲離去，始將告訴人撲倒，尚屬人情之常，殊難據此為被告論罪科刑之依
    據，公訴人之上訴，尚無理由，應予駁回。
五、被告經合法傳喚無正當理由不當庭，爰不待其陳述逕行判決。
據上論斷，應依刑事訴訟法第三百六十八條、第三百七十一條，判決如主文。
本案經檢察官李良忠到庭執行職務。
中　　　華　　　民　　　國　　九十三　　年　　　一　　　月　　十二　　　日
                              臺灣高等法院刑事第二十一庭
                                  審判長法  官  葉　騰　瑞
                                        法  官  莊　明　彰
                                        法  官  江　國　華
右正本證明與原本無異。
不得上訴。
                                        書記官  陳　秋　萍
中　　　華　　　民　　　國　　九十三　　年　　　四　　　月　　二十七　　日
